臺灣臺中地方法院民事判決　　　　　　　99年度訴字第1526號
原　　　告　賴文雄
訴訟代理人　陳文慧律師
被　　　告　林承漢即林國熒
　　　　　　林泳禎
　　　　　　吳信宏
　　　　　　蕭麗珠
　　　　　　盧秀琴
上列當事人間請求返還款項事件，本院於民國100年4月7日言詞
辯論終結，判決如下：
    主      文
被告吳信宏、蕭麗珠應連帶給付原告新臺幣壹佰肆拾玖萬柒仟玖
佰捌拾捌元，及自民國99年7月30日起至清償日止，按週年利率
5%計算之利息。
原告其餘之訴駁回。
訴訟費用由被告吳信宏、蕭麗珠連帶負擔五分之二，其餘由原告
負擔。
本判決第一項，於原告提供新臺幣伍拾萬元供擔保後，得假執行
。
原告其餘假執行之聲請駁回。
    事實及理由
壹、程序部分：
一、按訴狀送達後，原告不得將訴變更或追加他訴，但擴張或減
    縮應受判決事項之聲明者，不在此限，民事訴訟法第255條
    第1項第3款定有明文。本件原告於起訴狀請求被告等連帶給
    付新臺幣（下同）400萬元，及自起訴狀繕本送達被告翌日
    起至清償日止，按年息5%計算之利息。嗣於起訴狀繕本送達
    後，就上開利息起算日減縮自起訴狀繕本送達最後一位被告
    之翌日起算，係屬減縮應受判決事項之聲明，參諸首揭規定
    ，應予准許。
二、被告吳信宏、林承漢、林泳禎經合法通知，無正當理由未於
    言詞辯論期日到場，核無民事訴訟法第386條所列各款情形
    ，爰依原告之聲請，由其一造辯論而為判決。
貳、實體部分：
一、原告起訴主張：
  (一)民國94年間，被告林承漢偕同被告林泳禎至原告家中，以「
    濤京證券投資顧問股份有限公司」(以下稱濤京公司)經理自
    居，二人一搭一唱，向原告誇稱該公司在阿里山從事開發案
    ，也在大坑興建大飯店，公司財力雄厚，將來投資報酬將以
    百倍回收。又稱投資該公司以一口20萬元為計算單位，每月
    回收6%之紅利，每年可以回收紅利達72%，保證賺錢。原告
    本不欲投資，惟被告林泳禎又稱：「我是客家人，跟你一樣
    是同鄉，我們東勢客家人投資濤京公司至少都有五口以上..
    ..，這樣才賺得快」。另被告林承漢則稱：我是調查局幹員
    (出身)，不會害你，你就幫幫我的忙，我以幹員之身份了解
    濤京公司保證會賺錢」等語。被告二人即以上開詐術，欺騙
    原告簽定投資契約，原告並分別自94年7月間至95年3月間，
    匯款100萬元、220萬元、10萬元、50萬元、20萬元，共5筆
    合計400萬元至濤京公司負責人即被告吳信宏之帳戶內，被
    告吳信宏及公司並簽發五張本票予原告作為擔保。惟嗣後原
    告未分得任何紅利，而公司名稱則一再更換，最後換為「探
    極實業共管公司」(以下簡稱探極公司)，並由被告林承漢、
    林泳禎將探極公司之股票送到原告家中。
  (二)又被告盧秀琴與被告蕭麗珠分別擔任探極公司之董事長及董
    事，任期自96年12月26日至99年12月25日。而探極公司之資
    產「豐原大樓」即登記予被告盧秀琴名下。被告盧秀琴於97
    年7月2日尚將其所有宏都公司及凱衛公司之股票出賣予原告
    ，由原告持以向銀行換發現金8萬1268元，以代替被告原先
    承諾給付予原告之紅利。顯見被告盧秀琴及蕭麗珠，與被告
    林承漢、林泳禎、吳信宏等人均為同夥。另被告吳信宏、蕭
    麗珠二人，因違反銀行法及證券交易法等罪行，業經法院判
    決在案。爰依共同侵權行為之法律關係，請求被告等人賠償
    原告之損失。
  (三)聲明：1.被告應連帶給付原告400萬元及自起訴狀繕本送達
    最後一位被告之翌日起至清償日止，按週年利率5%計算之利
    息。2.訴訟費用由被告連帶負擔。3.原告願供擔保，請准予
    宣告假執行。
二、被告方面：
  (一)被告林承漢、林泳禎未於最後一次言詞辯論期日到場，惟據
    其先前到場之陳述略以：對於向原告招攬投資濤京公司之事
    實並不爭執，惟沒有詐騙原告，伊二人只是公司的員工，自
    己也有投資，現在連業務獎金都沒有拿到等語。
  (二)被告盧秀琴則稱：沒有詐騙原告，自己也是投資受害者，探
    極公司後來是由投資人組成的，目的在共管公司的財產，而
    豐原大樓則是公司的財產，伊只是名義上的負責人。共管公
    司後來有處分公司的資產，包括宏都公司的股票，不只是原
    告，其他投資人也有拿到。事實上，原告在94年7月27日至
    95年3月29日間，已陸續領回145萬2000元；95年4月7日公司
    遭檢察官搜索後，檢察官於95年8月退回公司所有資產，由
    投資人成立監督委員會，期間已發還原告30萬5760元；96年
    1月，部分投資人組成探極公司，而共管公司則陸續在96年1
    月至97年1月間將資產處分發放股東，原告也領得36萬元；
    97年年中，共管公司又處分公司名下的凱衛、宏都、零壹公
    司等股票，原告也都有分配到錢；98年7月至10月，公司又
    出脫零壹公司的股票，原告也分得5萬4000元。總計原告已
    取回200多萬元。而截至目前為止，共管公司處分資產分配
    予股東之行為，仍持續進行中。
  (三)被告蕭麗珠則辯稱：探極公司還在分配股票，而原告也都有
    分到等語。
  (四)上開被告均聲明：1.原告之訴駁回。2.訴訟費用由原告負擔
    。
  (五)被告吳信宏經合法通知，未於言詞辯論期日到場，亦未提出
    任何書狀作聲明或陳述。
三、得心證之理由：
  (一)原告主張伊於94年間透過被告林承漢、林泳禎之招攬，先後
    投資濤京公司共計400萬元之事實，業據其提出投資顧問委
    任契約書5紙，及由濤京公司所簽發之本票5張為證，被告對
    此亦不爭執，可堪信為真實。
  (二)濤京網財金資訊股份有限公司（下稱濤京網公司）之總監廖
    嘉祥於檢察官偵訊時曾證稱：濤京公司之業務員有600多人
    ，會員至少有5,000人以上，會員想要介紹他人加入公司成
    為會員，必須先申請成為業務員，全公司的經營階層均認識
    ，被告林承漢及林泳禛均非經營階層，業務員不管升到哪個
    層級，都是業務員，業務部在4樓，經營階層就是總管理處
    在10樓，被告盧秀琴一直在4樓做業務而已，被告盧秀琴單
    純從事業務，沒有擔任其他行政職務等語。另集團總經理黃
    守德於偵查中亦證稱：濤京公司之業務員分為專員、主任、
    襄理、資深襄理、實習經理、經理、實習協理、協理、總監
    、執行總監、副總、總經理，共12級，該等級係對外經營業
    務之名稱，均為業務員，不可能加入經營層級，伊沒有聽過
    被告林承漢及林泳禛，因濤京公司之業務員人數太多，會員
    最多有幾千人，被告盧秀琴則係比較高階的業務員，是比較
    早期的業務員，但僅單純從事業務，並未參與經營階層等語
    。另濤京網公司之總監洪懷祖於偵查中亦證稱：伊不認識被
    告林承漢及林泳禛，濤京公司被查獲後，投資人發起探極公
    司來處理財務，探極公司之成立目的在處理濤京公司剩下之
    資產，看要如何返還投資人，並由投資人推舉被告盧秀琴擔
    任探極公司之董事長，會找客人買公司投資產品的都是濤京
    公司之業務員，據伊所知業務員無法介入經營，被告林承漢
    、林泳禎及盧秀琴均非濤京公司之經營階層，最大的經營階
    層為被告吳信宏等語。另濤京網公司之總經理許桂梅於偵查
    中亦具結證稱：被告林承漢及林泳禛是濤京公司之業務員，
    被告盧秀琴是業務經理，濤京公司之內部階級分12等，要看
    招攬之資金量決定等級，每級20萬元，招攬240萬元即可升
    到12等，制度設計及紅利核撥均由被告吳信宏決策，業務員
    有2、300人，其實業務員都是投資客，大部分都會買公司產
    品等語。另集團總經理謝東憲於偵查中亦證稱：伊不認識被
    告林承漢及林泳禛，伊認識被告盧秀琴，因被告盧秀琴後來
    任職探極公司，據伊所知探極公司是為了處理濤京公司之資
    產，當時濤京公司之業務經理及業務員都是濤京公司之投資
    人，經由這些人推舉成員成立探極公司，伊在濤京公司結束
    之前均不認識被告林承漢、林泳禛及盧秀琴，後來探極公司
    成立後才知道被告盧秀琴等語。此業據本院調閱臺灣臺中地
    方法院檢察署98年度偵續字第371號偵查筆錄查核屬實。又
    查被告林承漢、林泳禛及盧秀琴均曾投資濤京公司，被告林
    泳禛復邀集其父林柏葦及胞妹林奕萱參與投資濤京公司，嗣
    由探極公司依其等投資濤京公司之比例，發給股權證明書，
    此有被告林承漢之合作金庫銀行軍功分行帳號000000000000
    0 號帳戶之綜合存款存摺影本、被告盧秀琴、林泳禛、林柏
    葦、林奕萱之探極公司股權證明書等在卷可案。可知被告林
    承漢、林泳禛及盧秀琴應係濤京公司之投資人兼業務員，而
    未能參與經營決策層級，因信賴投資濤京公司可有豐厚獲利
    ，始自己或邀集家人投資，且因招攬業務可領得獎金，而由
    被告林承漢及林泳禛招攬原告投資。倘被告等自始即知悉濤
    京公司有何詐騙投資人之行為，自無可能自身亦願為上開投
    資。尚難認被告林承漢及林泳禛招攬原告投資之時，即有詐
    欺原告之意。且被告林承漢、林泳禎、盧秀琴三人涉嫌詐欺
    之事實，亦經臺灣臺中地方法院檢察署檢察官偵查終結，為
    不起訴處分，此有該署98年度偵續字第371號不起訴處分書
    在卷可參。固原告主張被告林承漢、林泳禎、盧秀琴三人對
    伊詐騙一情，自非事實。
  (三)至於被告吳信宏、蕭麗珠二人部分，原告雖亦主張遭其二人
    詐騙，因而投資濤京公司後未獲任何本利云云。惟查，原告
    自94年7月27日起至95年3月29日止，陸續與濤京公司簽立五
    份投資顧問委任契約書，期間長達8個月，倘濤京公司始終
    未支付分文，原告是否仍願陸續投資達400萬元，已非無疑
    。另依原告於臺灣臺中地方法院檢察署98年度偵續字第371
    號刑事案件偵訊時自承：濤京公司自94年8月29日起開始支
    付利息，伊有拿回200多萬元等語，復於本院審理中又為相
    同之陳述。且觀諸原告提出之合作金庫銀行西屯分行帳號
    0000000000000號、戶名賴文雄之帳戶，自94年8月29日起迄
    97年1月29日止，陸續有30筆以「中心轉存」為名匯入之款
    項，另自98年8月5日起迄同年10月2日止，有3筆以「探極共
    管開發」為名匯入之款項，有該帳戶之活期儲蓄存款存摺影
    本一份在卷可佐。又探極公司確於99年10月7日，匯款24萬
    8,704元至原告之上開合作金庫銀行西屯分行帳戶，亦有國
    泰世華銀行匯出匯款憑證一紙附卷可稽。則原告指稱投資濤
    京公司後未獲支付任何本利云云，顯非事實。足以證明，原
    告係因獲利所誘而投資濤京公司，其後復陸續收取濤京公司
    及探極公司之款項迄今，亦難認本件被告吳信宏、蕭麗珠二
    人有何詐騙原告投資之事實。另原告與濤京公司既簽定有投
    資顧問委任契約書，而原告亦無法證明其簽定上開契約書時
    ，有遭詐欺或脅迫等情事，依法亦不得撤銷上開簽定投資契
    約之意思表示。茲原告交付系爭投資款，既係基於與濤京公
    司間所簽定之投資顧問委任契約，自難謂無法律上之原因，
    從而，原告亦不得依不當得利之規定，請求被告返還所繳交
    之投資款。
  (四)被告吳信宏、蕭麗珠二人固未對原告施用詐術，已如前述，
    惟按違反保護他人之法律，致生損害於他人者，行為人亦應
    對被害人負賠償責任；另數人共同不法侵害他人之權利者，
    連帶負損害賠償責任﹔不能知其中孰為加害人者，亦同，民
    法第184條第2項前段、第185條第1項前段分別定有明文。次
    按銀行法之立法目的為健全銀行業務經營，保障存款人權益
    ，適應產業發展，並使銀行信用配合國家金融政策（銀行法
    第1條參照），自屬保護他人之法律。查被告吳信宏、蕭麗
    珠二人以上開簽定投資顧問委任契約書之方式，向包括原告
    在內之社會大眾吸收資金，因而違反銀行法案件，業經臺灣
    高等法院臺中分院以98年度金上訴字第1476號判決有罪在案
    ，此亦有上開刑事判決書1份在卷可佐。是被告吳信宏、蕭
    麗珠二人雖未對原告施用詐術，惟既係以違反銀行法等刑事
    犯罪之方式，致使原告繳納上開投資款而受有損害，當屬違
    反保護他人之法律，致生損害於他人，揆諸上開說明，被告
    吳信宏、蕭麗珠二人應對原告負共同侵權行為損害賠償責任
    自明。
  (五)末查，原告簽定投資顧問委任契約書後，固陸續匯款400萬
    元至濤京公司負責人吳信宏之帳戶，惟嗣後濤京公司自94年
    8月29日起至97年1月29日止，先後匯款30筆，合計211萬776
    0元至原告合作金庫西屯分行帳戶(詳卷內帳戶存摺中標示「
    中心轉存」部分)；另探極公司成立後，亦分別於98年8月5
    日、9月6日、10月2日各匯款1萬7970元(合計5萬3910元)給
    原告，以上均有原告合作金庫銀行西屯分行存摺影本在卷可
    稽。又探極公司於清算公司資產期間，曾分配宏都、凱衛公
    司之股票予原告，經轉賣後，分別得款6萬3717元、1萬7921
    元，亦有中國信託綜合證券股份有限公司證券買賣對帳單二
    張附卷可佐。此外，探極公司在99年4月20日又匯款24萬870
    4元予原告，亦有國泰世華商業銀行匯款單一紙存卷可按。
    綜上，原告取回之款項，合計為250萬2012元(計算式：0000
    000＋53910＋63717＋17921＋248704＝0000000)，是原告因
    被告吳信宏、蕭麗珠二人違反銀行致生之損害應為149萬798
    8元(計算式：000000000000000＝0000000)。再按給付有確
    定期限者，債務人自期限屆滿時起，負遲延責任。給付無確
    定期限者，債務人於債權人得請求給付時，經其催告而未為
    給付，自受催告時起，負遲延責任。其經債權人起訴而送達
    訴狀，或依督促程序送達支付命令，或為其他相類之行為者
    ，與催告有同一之效力。民法第229條第1項、第2項定有明
    文。又遲延之債務，以支付金錢為標的者，債權人得請求依
    法定利率計算之遲延利息。但約定利率較高者，仍從其約定
    利率。應付利息之債務，其利率未經約定，亦無法律可據者
    ，週年利率為5%，民法第233條第1項、第203條亦有明文。
    本件原告對被告吳信宏、蕭麗珠之侵權行為債權，核屬無確
    定期限之給付，既經原告起訴而分別送達訴狀，被告等人迄
    未給付，當應負遲延責任。是原告請求自起訴狀繕本送達最
    後一位被告(即吳信宏)翌日即99年7月30日起，至清償日止
    ，按週年利率5%計算之法定遲延利息，核無不合。
  (六)綜上所述，原告依共同侵權行為之法律關係，請求被告吳信
    宏、蕭麗珠二人連帶給付149萬7988元，並自99年7月30日起
    至清償日，按週年利率5%計算之利息，核屬正當，應予准許
    。原告逾此範圍之請求，則非有據，應予駁回。
四、本判決原告勝訴部分，原告陳明願供擔保，聲請准予假執行
    ，經核無不合，爰酌定如主文所示之擔保金額准許之。至原
    告敗訴部分，其假執行之聲請，已失所附麗，應併予駁回。
五、本件事證已臻明確，兩造其餘攻擊防禦方法及所舉證據，經
    審酌結果，與本件判決結論均無影響，爰不一一論述，附此
    敘明。
六、結論：原告之訴為一部有理由、一部無理由，依民事訴訟法
    第79條、第85條第2項，第390條第2項，判決如主文。
中    華    民    國    100    年    4    月    21    日
                  民事第三庭    法  官  高英賓
正本係照原本作成。
如對本判決上訴，須於判決送達後20日內向本院提出上訴狀。如
委任律師提起上訴者，應一併繳納上訴審裁判費。
中    華    民    國    100    年    4    月    21    日
                                書記官  廖碩薇